【裁判字號】    89,台上,4541
【裁判日期】    890728
【裁判案由】    傷害致人於死
【裁判全文】
最高法院刑事判決                              八十九年度台上字第四五四一號
    上  訴  人  乙○○
                甲○○
    共      同
    選任辯護人  呂康德律師
右上訴人等因傷害致人於死案件，不服台灣高等法院中華民國八十七年四月二十三日
第二審判決（八十五年度上訴字第四七九○號，起訴案號：台灣板橋地方法院檢察署
八十四年度偵字第七二一四號），提起上訴，本院判決如左：
    主  文
原判決撤銷，發回台灣高等法院。
    理  由
本件原判決認定上訴人甲○○曾因違反麻醉藥品管理條例案件，經法院判處有期徒刑
三月確定，於民國八十四年一月十九日易科罰金執行完畢，猶不知悔改，與上訴人乙
○○於八十四年三月二十六日晚上十一時許，在台北縣鶯歌鎮○○路六三○號邱光忠
所經營之醉園飲食店內，與自幼即患有小兒麻痺症、身材瘦弱、跟隨渠等學習之粉刷
工即被害人邱欣德一起食用羊肉爐時，因邱欣德酒品不佳，於席間非但不聽從其欲認
拜為師之乙○○之指示向陳萬福（已於八十七年一月二十一日死亡，原審另為公訴不
受理之判決）敬酒，且口出穢言：「幹你娘」，引起陳萬福及上訴人兄弟二人不滿，
除使陳萬福自飲食店內與之對至店外，並經上訴人二人出面教訓、掌摑邱欣德不得
如此沒大沒小，但仍不為邱欣德所接受，出言頂撞，引起陳萬福之怒意，二人至店外
談判時，發生爭執，並互毆，事後雖經再進入飲食店內飲酒，惟因席間邱欣德仍口出
穢言，於翌（二十七）日上午一時許，再度與陳萬福發生爭執，於喝酒極興奮之情況
下，與之拉扯、互毆至店外之隔巷即六二六巷內，陳萬福明知邱欣德患有小兒麻痺症
、身材瘦弱，不堪其用力重擊，且明知於邱欣德酒醉致極興奮之情況下，予以毆打將
可能致其於死，仍基於傷害之犯意，以右手環住邱欣德之頸部，將其頭往停於巷內之
汽車後行李箱處用力撞擊，使其左側頸部已瀕於骨折及軟組織已呈局部出血狀態，而
乙○○、甲○○兄弟雖曾出面制阻並勸邱欣德離去，但未為邱欣德所接受且又口出穢
言辱、頂撞，亦引起上訴人二人不滿，明知邱欣德已被陳萬福拳打腳踹，又以手夾
頭往汽車行李箱撞擊，已無法再承受外力之重擊，亦已無力氣抵抗外力之毆擊，若加
入陳萬福之毆打，必使邱欣德受傷更嚴重、更無力反擊，仍基於共同傷害之犯意，於
口頭勸阻無效之情況下，亦聯手毆打邱欣德、予以教訓，邱欣德雖被強力勸阻、拉開
，因於喝酒致極興奮之狀況下，不知自己已因被毆而左側頸部已瀕於骨折及軟組織已
呈局部出血狀態，仍與之進入飲食店內繼續飲酒，於乙○○夫婦離去後再行離去，行
至附近某地時，終因左側頸部第一、二環狀軟骨骨折及軟組織出血，不支倒地死亡，
而於最後離去之甲○○、陳萬福二人於返家途中，發現邱欣德已倒地死亡，為脫免刑
責，乃夥同將邱欣德屍體移屍懸掛於離該飲食店有七百公尺遠處之台北縣鶯歌鎮○○
路六六八巷內之電線桿上，故佈邱欣德係自殺致死之疑陣，嗣於八十四年三月二十七
日上午七時許，經人發現報警查獲等情。因而維持第一審均論處上訴人二人共同傷害
人之身體，因而致人於死罪刑（甲○○為累犯）之判決，駁回檢察官及上訴人二人分
別在第二審之上訴，固非無見。
惟查：(一)、刑法第二百七十七條第二項之傷害致人於死罪，係因犯傷害罪致發生一定
之死亡結果，而為加重其刑之加重結果犯規定，依同法第十七條應以行為人能預見其
死亡結果之發生為要件。此所謂能預見其結果之發生，乃指客觀上能預見之情形而言
，與主觀上有無預見之情形不同，若行為人主觀上明知發生死亡之結果，並有意使其
發生，或預見其發生，而其發生並不違背其本意者，則屬故意殺人之範疇，應論以殺
人罪責，不得僅依傷害致人於死罪論處。又有罪之判決書，其事實欄之記載及理由欄
所說明者，前後均須互相適合，否則即有判決理由矛盾之違背法令，自足構成撤銷之
原因。本件原判決於事實欄認定共同正犯陳萬福「明知」邱欣德患有小兒麻痺症，身
材瘦弱，不堪用力重擊，且「明知」邱欣德酒醉極興奮情形下，予以毆打，將可能致
其於死，仍基於傷害犯意，以右手環住邱欣德頸部，將其頭部往汽車後行李箱處用力
撞擊，使其左側頸部已瀕於骨折及軟組織呈局部出血狀態，又認定上訴人二人「明知
」邱欣德已被陳萬福拳打踹及以手夾頭往汽車行李箱撞擊，已無法再承受外力之重
擊，且已無力氣抵抗外力之毆擊，若加入陳萬福之毆打犯行，必使邱欣德受傷更嚴重
，更無力反擊，仍基於共同傷害之犯意，聯手毆打邱欣德等情（原判決正本第二頁正
面第一行至第十行），似認上訴人二人與陳萬福在主觀意識上，非僅能預見而已，而
係明知將發生死亡之結果，並均有意使其發生之確定故意。但於理由欄三內，又謂
上訴人二人與共同正犯陳萬福，係以不法侵害人身體之故意，所施之傷害行為，致生
所不預期之死亡結果，認均犯傷害致人於死罪。已有判決理由矛盾之違法。(二)、訊問
證人時，倘違背刑事訴訟法第一百八十六條前段、第一百八十八條之規定，未令證人
於供前或供後具結，以擔保證言係據實陳述之真實性，則該等證言，在程序上既欠缺
法定條件，即難認係合法之證據資料，不得採為判決之基礎。又證據之取捨及其證明
力如何，固屬於事實審法院自由判斷之職權，惟此項自由判斷職權之行使，仍應受經
驗法則與論理法則之支配，否則即有違背證據法則之違背法令。原判決認定上訴人二
人有本件之犯行，於理由欄一內，係以第一審於八十五年七月二十二日履勘現場時，
訊問兩旁住戶證人黃陳黎珠、莊碧女所得之證言，為其主要之論據。然核閱各該證人
之訊問筆錄，皆未命履行供前或供後具結之程序，各該證人復均拒絕在筆錄上簽名，
原判決又未說明各該證人有刑事訴訟法第一百八十六條但書不得令具結之情形，則該
等證言既欠缺程序上之法定條件，原判決竟仍採為判決之基礎，自屬於法有違。又黃
陳黎珠係供稱：「看到有兩個男子在打架，旁邊有另一位男子和一位抱著小孩的女子
，她拉著一位男子說：不要打了，另外那位男子就叫被打的那位趕快走」，「他們打
了大約半個小時，我只看到一個人打人」（一審卷第一一七頁反面、第一一八頁），
莊碧女則供證：「我看有一個老的在打，另一位在旁邊勸，還有一位女子抱著小孩，
之前是老一點的在打，後來還有一位年輕的男子」（一審卷第一一九頁反面），亦即
黃陳黎珠僅供證見兩位男子打架，另有一男一女在勸架，莊碧女係供證先有一較老者
毆打被害人，有一男一女在旁勸架，後來另有一年輕男子加入毆打，皆未曾供證共計
有三位男子毆打被害人。原判決援引上開二證人之證言，認所謂「較老者」係指陳萬
福而言，並據以判斷該二證人所證之「另位年輕毆打者」必係「乙○○、甲○○」兄
弟二人無疑（原判決正本第三頁反面第四行至第十五行），此項判斷，是否合於理則
上當然之論理法則，非無研酌之餘地。(三)、有罪之判決書，對於被告有利之證據不採
納者，應說明其理由，為刑事訴訟法第三百十條第二款所明定，否則即有判決理由不
備之違法。又測謊鑑定，係依一般人在說謊時，會產生遲疑、緊張、恐懼、不安等心
理波動現象，乃以科學方法，由鑑定人利用測謊儀器，將受測者之上開情緒波動反應
情形加以紀錄，用以分析判斷受測者之供述是否違反其內心之真意而屬虛偽不實；故
測謊鑑定，倘鑑定人具備專業之知識技能，復基於保障緘默權而事先獲得受測者之同
意，所用使之測謊儀器及其測試之問題與方法又具專業可靠性時，該測謊結果，如就
受測者有利於己之供述，經鑑定並無任何虛偽供述之情緒波動反應，自非無證據能力
，應可供判斷事實有無之依據。原審審理中，得上訴人二人之同意，囑託法務部調查
局對上訴人二人實施測謊鑑定結果，上訴人二人所供：未曾勒邱欣德頸部；未曾毆打
邱欣德致死；未將邱欣德屍體吊掛於電桿；不知何人所為；經測試均無情緒波動之反
應，應未說謊，有該局陸(三)字第八七○○五二八六號鑑定通知書附於原審卷可稽（
原審卷第一七○頁反面、第一七八頁）。原審就上開有利於上訴人二人之證據不加採
納，並未於原判決內，說明何以不足採信之理由，有判決理由不備之違誤。以上，或
為上訴人二人共同上訴意旨所指摘，或為本院得依職權調查之事項，應認原判決有發
回更審之原因。
據上論結，應依刑事訴訟法第三百九十七條、第四百零一條，判決如主文。
中      華      民      國    八十九    年      七      月    二十八    日
                              最高法院刑事第一庭
                                  審判長法官  施  文  仁
                                        法官  張  淳  淙
                                        法官  林  永  茂
                                        法官  蕭  仰  歸
                                        法官  蔡  清  遊
      右正本證明與原本無異
                                              書  記  官
中      華      民      國    八十九    年      八      月      三      日


司法院資訊處製作；財團法人民間司法改革基金會備份。
